最高法院民事判決　　　　　　　　　　　　　　　　　八十八年度台上字第七七號
　　上　訴　人　甲○○
　　被 上訴 人　亞旭股份有限公司
　　法定代理人　陳鏡輝
右當事人間請求確認債權不存在等事件，上訴人對於中華民國八十七年三月二十七日
台灣高等法院第二審判決（八十六年度上字第一二九三號），提起上訴，本院判決如
左：
    主  文
上訴駁回。
第三審訴訟費用由上訴人負擔。
    理  由
本件被上訴人主張：上訴人以執有伊簽發第一商業銀行中壢分行第0000000號
八十二年五月十六日期面額新台幣（下同）二百萬元支票，主張伊有向其借款二百萬
元，向臺灣桃園地方法院聲請假扣押伊之財產，惟伊並未向上訴人借款，亦未交付系
爭支票，系爭支票未經提示，且已罹於時效等情。求為確認上訴人對被上訴人之二百
萬元借款債權，及系爭票據債權不存在之判決。
上訴人則以：伊於八十一年十一月二日委託許志帆匯款三百萬元予被上訴人，被上訴
人則由法定代理人陳鏡輝簽發系爭面額二百萬元之支票及另紙面額一百八十萬元之支
票以為清償，但尚未提示兌現，兩造間就該二百萬元有借貸及票據債權債務之關係存
在等語，資為抗辯。
原審斟酌全辯論意旨及調查證據之結果，以：按當事人主張有利於己之事實者，就其
事實有舉證之責任，民事訴訟法第二百七十七條定有明文。而確認法律關係不存在之
訴，原告如係否認被告於訴訟前所主張法律關係成立原因之事實，以求法律關係不成
立之確認，應由被告就法律關係成立原因之事實負舉證之責，迭經最高法院著有二十
年度上字第七○九號、四十二年度臺上字第一七○號等判例可資參照。本件上訴人於
訴訟前主張被上訴人有向其借款二百萬元，並簽發系爭支票清償，但迄未兌現之事實
，向臺灣桃園地方法院聲請供擔保後就被上訴人之財產為假扣押，經該法院以八十五
年度全九字第一九八七號裁定准許，被上訴人否認有向上訴人借款及交付系爭支票以
為清償而未兌現之原因事實，並以此為票據直接抗辯，依上開說明，自應先由上訴人
就其有借款予被上訴人之原因事實負舉證責任。上訴人辯稱被上訴人陸續向伊借款三
百餘萬元，簽發交付系爭面額二百萬元支票、另紙面額一百八十萬元支票以為清償，
尚未提示兌現云云，固據提出支票二紙、被上訴人公司八十一年十一月二日現金收入
傳票、轉帳傳票各一紙、世華銀行中壢分行八十一年十一月二日電匯水單一紙附卷為
證。惟查上開電匯水單之匯款人為許志帆，現金收入傳票記載股東許志帆借入三百萬
元，轉帳傳票記載銀行存款、短期借款三百萬元，均無上訴人借款予被上訴人之記載
，尚不足以證明上訴人有借款予被上訴人之事實。上訴人雖辯稱係伊委託許志帆匯款
予被上訴人云云。惟據許志帆證稱被上訴人公司自成立起即處於須向外借款之情形，
伊係被上訴人公司總經理，為了繼續經營公司，故一再借款予被上訴人，通常係先借
款，再由被上訴人簽發交付支票，上開匯款係伊指示屬下電匯等語；證人徐良輝證稱
八十一年十一月二日被上訴人公司董事長陳鏡輝與總經理許志帆向伊借款，伊乃向銀
行貸款後借予被上訴人二百餘萬元，同日許志帆亦借予三百餘萬元予被上訴人等語。
可見系爭三百萬元借款係許志帆為被上訴人公司繼續經營而借予被上訴人。許志帆雖
亦證稱伊所有之金錢都在上訴人名下，惟該筆借款既係被上訴人向許志帆所借，並由
許志帆交付，金錢借貸關係即存在於被上訴人與許志帆間。許志帆之金錢來源是否上
訴人之金錢，係許志帆與上訴人間之另一法律關係，與許志帆與被上訴人間之借貸關
係不生影響。至於上訴人執有被上訴人簽發之二紙支票，姑不論其中一百八十萬元之
支票未記載發票日期，屬無效票據，而票據為無因證券，上訴人既未能證明與被上訴
人間有二百萬元之借款關係存在，自不足以證明該支票係被上訴人作為清償方法之原
因存在。被上訴人主張兩造並無系爭二百萬元票據債權關係存在，即非無據。上訴人
既未證明其有交付借款予被上訴人之事實，堪信兩造間之借貸關係不存在。而兩造間
之借貸原因事實既不存在，被上訴人自得據以兩造間無票據原因存在以為直接抗辯，
主張系爭票據債權關係不存在。從而被上訴人請求確認上訴人對伊之二百萬元之借款
及就系爭支票之票據債權不存在，即非無據。為其心證之所由得，並說明上訴人其餘
之防禦方法，不予審酌之理由。因而將第一審所為被上訴人敗訴之判決廢棄，改判如
其訴之聲明，經核於法並無違誤。上訴論旨，係就原審取捨證據、認定事實之職權行
使，指摘原判決不當，求予廢棄，非有理由。
據上論結，本件上訴為無理由，依民事訴訟法第四百八十一條、第四百四十九條第一
項、第七十八條，判決如主文。
中      華      民      國    八十八    年      一      月      十五    日
                              最高法院民事第一庭
                                  審判長法官  李  錦  豐
                                        法官  楊  鼎  章
                                        法官  李  慧  兒
                                        法官  許  朝  雄
                                        法官  陳  國  禎
      右正本證明與原本無異
                                              書  記  官
中      華      民      國    八十八    年      二      月      五      日
